---
title: "Asdos Praktikum"
author: "Viza Kiswara"
date: "`r Sys.Date()`"
output: pdf_document
---

#Jenis Fungsi Plot
hist()    - Histogram     - Distribusi frekuensi
boxplot() - Boxplot       - Distribusi + outlier
barplot() - Bar chart     - Frekuensi kategorik
plot()    - Scatter/Line  - Hubungan 2 variabel

```{r}
x <- c(23, 21, 24, 12, 15, 24, 34, 45, 9, 13)
hist(x,
     breaks = "Sturges",                 #otomatis
     main = "Distribusi Data",
     xlab = "Nilai",
     ylab = "Frekuensi",
     col  = "steelblue",
     border = "white")
```
```{r}
x <- c(23, 21, 24, 12, 15, 24, 34, 45, 9, 13)
boxplot(x,
        main = "Boxplot Data",
        ylab = "Nilai",
        col = "lightblue",
        border = "navy",
        notch = FALSE,          #lekukan
        horizontal= FALSE)
```

Contoh Soal

Data nilai ujian 20 mahasiswa:
nilai = 72,85,91,63,78,88,70,95,82,69,77,84,90,65,73,87,92,68,79,86
Lakukan visualisasi!
a) Histogram 5 kelas b) Boxplot c) Scatter plot

par(mfrow, mar) = mengatur cetakan tampilan untuk bisa ditaruh plot, dan margin
abline = menambah garis, lwd = tebal, lty = type
legend = menambahkan legend, legend = teks yang ditampilkan, bty = "n" = tanpa kotak
pch16 = bentuk titik bulat penuh, cex = ukuran titik
lm(y ~ x) = garis regresi linear
```{r}
nilai <- c(72,85,91,63,78,88,70,95,82,69,77,84,90,65,73,87,92,68,79,86)
par(mfrow = c(2,2), mar = c(4,4,3,1))

hist(nilai,
     main = "a) Histogram Nilai",
     breaks = "sturge",
     xlab = "Nilai",
     ylab = "Frekuensi",
     col = "red",
     border = "lightblue")
abline(v = mean(nilai), col = "red", lwd=2, lty=2)
legend("topright", legend="Mean", col="blue", lty=2, bty="n")

boxplot(nilai,
        main = "b) Boxplot Nilai",
        ylab = "Nilai",
        col = "lightblue",
        border = "navy"
        )

urut <- 1:20
plot(urut, nilai,
     main = "c) Scatter plot Nilai",
     xlab = "No. Urut",
     ylab = "Nilai",
     pch = 16, 
     col = "steelblue", 
     cex = 1.2)
abline(lm(nilai ~ urut), col="red", lwd=2)
legend("topright", legend="Tren", col="red", lty=1, bty="n")

par(mfrow <- c(1,1)))
```

Latihan Soal
hujan = c(312,245,198,87,45,22,18,30,68,142,228,290)
bulan = Januari- Desember
a) Barplot dengan warna berdasarkan intensitas | b) Histogram + Garis mean | c) Time series plot + Garis mean

month.abb = nampilin semua bulan, names.arg = nama untuk setiap batang, las = arah label, cex.names = ukuran label(bulan)
type plot l = line, p = point, b = both, xaxt = "n" = sumbu x dimatikan, axis = mengatur sumbu
```{r}
hujan <- c(312,245,198,87,45,22,18,30,68,142,228,290)
bulan <- month.abb

#Warna berdasarkan intensitas
warna <- ifelse(hujan > 200, "firebrick",
                ifelse(hujan>= 100, "goldenrod", "forestgreen"))
par(mfrow=c(2,2),mar=c(4,4,3,1))

#a) Barplot horizontal
barplot(hujan,
        names.arg = bulan,
        col = warna,
        main = "a) Barplot Curah Hujan",
        xlab = "Curah hujan(mm)",
        horiz = FALSE,
        las = 1,
        cex.names= 0.8)
legend("bottomright",
       legend= c(">200mm","100-200mm","<100mm"),
       fill = c("firebrick","goldenrod","forestgreen"),
       bty = "n", 
       cex=0.8)

#b) Histogram
hist(hujan,
     main= "b) Histogram Curah Hujan",
     xlab= "Curah hujan(mm)",
     ylab= "Frekuensi",
     col = "steelblue", 
     border="white")
abline(v=mean(hujan),col="red", lwd=2,lty=2)
text(x = mean(hujan)+15, 
     y = 3, 
     paste("Mean=",round(mean(hujan),1)),
     col="red", 
     cex=0.8)

#c) Timeseries
plot(1:12,
     hujan,
     type= "b",
     main= "c) Time Series Curah Hujan",
     xlab= "Bulan", ylab= "Curah hujan(mm)",
     xaxt= "n",
     pch = 16, 
     col="steelblue", 
     lwd=2)
axis(1, at=1:12, labels=bulan, cex.axis=0.8)
abline(h=mean(hujan),col="red", lty=2,lwd=1.5)
```

#Uji Statistik Parametrik
uji t satu sampel    t.test(x, mu=)                Bandingkanrata-ratasampel vs nilaitertentu
uji t dua sampel     t.test(x,y)                   Bandingkan dua rata rata sampel
uji t berpasangan    t.test(x, y, paired = TRUE)   Bandingkan sebelum sesudah
uji anova            aov() + summary()             Bandingkan 3 kelompok berbeda
posthoc              TukeyHSD()                    Pasangan kelompok mana yang berbeda

```{r}
#Uji Satu Sampel
x <- c(23, 21, 24, 12, 15, 24, 34, 45, 9, 13)
hasil <- t.test(x, mu=20)
print(hasil)
 
cat("Keputusan:",ifelse(hasil$p.value < 0.05,
                        "TOLAK H0",
                        "GAGAL TOLAK H0"))
#Uji Dua Sampel
A <- c(72, 75, 68, 80, 71)
B <- c(85, 88, 82, 90, 87)
hasil <- t.test(A, B)
print(hasil)

cat("Keputusan:",
    ifelse(hasil$p.value < 0.05,
           "TOLAK H0",
           "GAGAL TOLAK H0"))

#Uji Data Berpasangan
sebelum <- c(145,138,152,141,149,136,155,143,148,140)
sesudah <- c(138,130,145,135,141,129,147,136,140,133)
hasil <- t.test(sebelum, sesudah,
                paired = TRUE,
                alternative = "greater")
print(hasil)

cat("Keputusan:",
    ifelse(hasil$p.value < 0.05,
           "TOLAK H0 — ada penurunan signifikan",
           "GAGAL TOLAK H0"))
```

```{r}
#Uji ANOVA
nilai <- c(72,75,68,80,71, 85,88,82,90,87, 78,82,79,85,81)
metode <- rep(c("Konvensional","Online","Hybrid"), each=5)
df <- data.frame(nilai, metode=factor(metode))

hasil_aov <- aov(nilai ~ metode, data=df)
print(summary(hasil_aov))

p_val <- summary(hasil_aov)[[1]][["Pr(>F)"]][1]
cat("Keputusan:",
    ifelse(p_val < 0.05,
           "TOLAK H0- terdapat perbedaan signifikan",
           "GAGAL TOLAK H0- tidak terdapat perbedaan signifikan"))

#Uji Post Hoc
tukey <- TukeyHSD(hasil_aov)
print(tukey)

cat("Interpretasi:\n")
cat("p adj < 0.05 = pasangan berbeda signifikan")
```

#Latihan Soal
Statistika: 78,82,75,88,71,85,79,83,77,80
Matematika: 88,92,85,95,79,90,87,93,84,91
IlmuKomputer: 70,74,68,80,65,76,72,78,69,73
a)Ujinormalitas|b)Homogenitasvariance|c)ANOVA|d)TukeyHSD|e)Visualisasi

```{r}
stat    <-c(78,82,75,88,71,85,79,83,77,80)
mat     <-c(88,92,85,95,79,90,87,93,84,91)
ik      <-c(70,74,68,80,65,76,72,78,69,73)
nilai_all <- c(stat,mat,ik)
prodi     <- rep(c("Statistika","Matematika","IlmuKomputer"),each=10)
df_l72    <- data.frame(nilai=nilai_all,prodi=factor(prodi))

#a) UJI NORMALITAS : Shapiro-Wilk
for (p in c("Statistika", "Matematika", "IlmuKomputer")){
  d <- nilai_all[prodi==p]
  sw <-shapiro.test(d)
  cat(p,": W=", round(sw$statistic,4),",p=",round(sw$p.value,4),
      "=", ifelse(sw$p.value>=0.05, "Normal", "TidakNormal"),"\n")
}

#b) UJI HOMOGENITAS VARIANCE : Bartlett
bart <- bartlett.test(nilai ~ prodi,data = df_l72)
cat("p-value:", round(bart$p.value,4),"=",
    ifelse(bart$p.value >= 0.05, "Variance homogen","Variance tidak homogen"),"\n")

#c) One-Way ANOVA
aov_l72 <- aov(nilai ~ prodi, data=df_l72)
print(summary(aov_l72))

p_aov <- summary(aov_l72)[[1]][["Pr(>F)"]][1]
cat("Keputusan:",
    ifelse(p_aov < 0.05,
           "TOLAK H0 = ada perbedaan nilai signifikan antar prodi",
           "GAGALTOLAK H0"), "\n")

#d) Tukey HSD
print(TukeyHSD(aov_l72))

#e) Visualisasilengkap
par(mfrow=c(1,2),mar=c(5,4,4,2))

#Boxplot
boxplot(nilai ~ prodi, 
        data = df_l72,
        col = c("steelblue","coral","gold"),
        main = "DistribusiNilaiperProdi",
        xlab = "ProgramStudi", 
        ylab="Nilai",
        cex.axis=0.8)

#Mean ± SD
means <-tapply(df_l72$nilai,df_l72$prodi,mean)
sds <- tapply(df_l72$nilai,df_l72$prodi,sd)
prodi_unik <- c("IlmuKomputer","Matematika","Statistika") #alfabetis

mp <- barplot(means[prodi_unik],
              col = c("steelblue","coral","gold"),
              main= "Mean±SDperProdi",
              ylab= "Nilai", 
              ylim=c(0,110),
              names.arg=c("IK","Mat","Stat"))

arrows(mp, means[prodi_unik] - sds[prodi_unik],
       mp,means[prodi_unik] + sds[prodi_unik],
       angle=90, code=3, length=0.1,lwd=2)
```